ACORDAO-COMPLETO-2444063

ACÓRDÃO 2552/2022 ATA 44/2022 - PLENÁRIO

VISTOS, relatados e discutidos os presentes autos de representação formulada pelo Subprocurador-Geral do TCU Lucas Rocha Furtado acerca de eventuais irregularidades em gastos com campanhas de publicidade na Secretaria Especial de Comunicação Social, do Ministério das Comunicações;
ACORDAM os Ministros do Tribunal de Contas da União, reunidos em Sessão Plenária, ante as razões exposta pelo relator, em:
9.1. conhecer da representação, satisfeitos os requisitos de admissibilidade constantes no art. 81, I, da Lei 8.443/1992, para, no mérito, considerá-la parcialmente procedente;
9.2. determinar à Secretaria Especial de Comunicação Social da Secretaria-Geral da Presidência da República (Secom) , com fundamento no art. 250, inciso II, do Regimento Interno/TCU, c/c o art. 4º, inciso II da Resolução - TCU 315/2020, que adote providências quanto aos itens abaixo, e informe ao TCU, no prazo de 30 (trinta) dias, os encaminhamentos realizados:
9.2.1. com base no art. 49, 50 e 53 da Instrução Normativa 3, de 20 de abril de 2018, da Secretaria-Geral da Presidência da República, na Lei 8.666/1993, art. 67, §1º, c/c o art. 1º, §2º da Lei 12.232/2010 e nos princípios da transparência, isonomia e publicidade, incluir no Manual de Procedimentos de Ações de Publicidade a obrigatoriedade registrar e, sempre que possível, dar publicidade no portal eletrônico (internet) , dos seguintes documentos/informações relativos a todas as campanhas publicitárias que contratar:
9.2.1.1. versões inicial, intermediárias e final dos planos de mídia;
9.2.1.2. para cada versão apresentada, ato emitido pela fiscalização do contrato (Secom) em que conste a aprovação formal da versão apresentada e/ou as alterações requisitadas para a agência contratada;
9.2.1.3. para cada nova versão apresentada, ficha resumo ou documento equivalente elaborado pela agência contratada, na qual constem, em consonância com as solicitações da fiscalização, as alterações realizadas na estratégia de mídia e na tática de mídia. Nesse documento devem constar clara e objetivamente as ações de publicidade retiradas, reduzidas, incluídas ou aumentadas na campanha publicitária em relação à versão anterior; e
9.2.1.4. critérios técnicos e objetivos utilizados para a divisão das verbas publicitárias entre os veículos de comunicação - dentre os quais as emissoras de TV aberta, inclusive para as ações de merchandising, contemplando necessariamente o indicador eficiência, o qual pode, exemplificativamente, ser obtido a partir da evidenciação, nos planos de mídia, de critérios comumente utilizados no mercado publicitário, como: investimento/TRP, investimento/GRP, custo por ponto e/ou custo por mil;
9.2.2. com base no art. 8º da Lei 12.257/2011, publicar no portal eletrônico (internet) do Ministério e/ou no Portal da Transparência, no prazo de 30 (trinta) dias, os planos de mídia das campanhas publicitárias do governo federal em veiculação ou veiculadas nos últimos 24 meses, bem como os documentos que os fundamentam;
9.3. encaminhar cópia desta decisão à Secretaria Especial de Comunicação Social/Ministério das Comunicações e ao representante;
9.4. arquivar os presentes autos, nos termos do art. 169, V, do Regimento Interno/TCU, sem prejuízo de que a Selog monitore a determinação ora realizada.

Representação acerca de eventuais irregularidades em gastos com campanhas de publicidade na Secretaria Especial de Comunicação Social, do Ministério das Comunicações.

Secretaria Especial de Comunicação Social (extinta).

3. Interessados/Responsáveis: não há.

13.1. Ministros presentes: Bruno Dantas (na Presidência), Walton Alencar Rodrigues, Benjamin Zymler, Vital do Rêgo (Relator) e Jorge Oliveira.
13.2. Ministros-Substitutos convocados: Marcos Bemquerer Costa e Weder de Oliveira.

VITAL DO RÊGO

Reproduzem-se a seguir, como parte do relatório, excertos da instrução da unidade técnica lançada à peça 102:
 (...) 
B. HISTÓRICO
1.	Trata-se de representação formulada pelo MP/TCU questionando: a) o aumento abrupto de despesas com publicidade no primeiro semestre de 2019 em relação aos períodos anteriores; e b) a alteração na distribuição das verbas publicitárias entre canais de comunicação, com crescimentos exponenciais dos gastos com a Record e com o Sistema Brasileiro de Televisão (SBT) , o que estaria sugerindo direcionamento decorrente de preferências religiosas e ideológicas do atual Presidente da República. Referida representação esteve amparada em material jornalístico publicado no portal UOL de notícias (peça 8, item 1) .
2. Após examinar os fatos acusados e à luz das manifestações tanto da Secom quanto das empresas envolvidas, esta unidade técnica chegou às seguintes conclusões: a) não houve o aumento de gastos de 63% no ano de 2019, qual acusara a reportagem; e, por outro lado, b) houve, de fato, aumento da participação das emissoras Record e SBT na divisão das campanhas. E tal mudança esteve relacionada com a ação publicitária Nova Previdência, 2º Flight, demanda 20190011, aprovada em 17/5/2019 (peça 34, p. 230-253 e 256-366 e peça 57, p. 9) .
3. Identificou-se carência de critérios técnicos objetivos que justificassem a distribuição das verbas publicitárias entre as emissoras, inclusive para as ações de merchandising. Assim também se questionou a ausência de registros da fiscalização dos contratos em que constassem os apontamentos e solicitações de revisão dos planos de mídia apresentados, elementos essenciais para a avaliação da responsabilidade pelos fatos ocorridos na execução contratual. Tais falhas foram objeto de oitiva ao órgão e às empresas (peça 57, p. 12) .
4. As respostas oferecidas à oitiva não modificaram as conclusões desta unidade técnica quanto às duas fragilidades supramencionadas. Nesse sentido, à peça 89 aventamos a proposição de determinação à Secom para o aprimoramento do seu Manual de Procedimento das Ações de Publicidade, incluindo as medidas descritas no item 40 daquela instrução. Todavia, a fim de reduzir os riscos da auditoria, de respeitar o contraditório e de privilegiar a construção da determinação juntamente com o jurisdicionado, avaliando os custos de implementação versus benefícios gerados, optou-se por realizar primeiramente uma diligência à Secom, para que o órgão se manifestasse especificamente sobre as determinações suscitadas.
5. Promovida a referida diligência, passa-se a analisar as respostas apresentadas, tópico a tópico, conforme transcrição/contextualização a seguir.
 (...) 
E. EXAME TÉCNICO
Item 1. diligência a Secretaria Especial de Comunicação Social da Secretaria-Geral da Presidência da República (Secom) , para que se manifestasse acerca da proposta indicada no item 40 da instrução de peça 89, devendo, se desejasse, indicar e justificar os eventuais óbices à implementação das medidas alvitradas.
Fundamento legal ou jurisprudencial: art. 49, 50 e 53 da Instrução Normativa 3, de 20 de abril de 2018, da Secretaria-Geral da Presidência da República. Lei 8.666/1993, art. 67, §1º, c/c o art. 1º, §2º da Lei 12.232/2010. Princípios da transparência, isonomia e publicidade.
Manifestação da Unidade Jurisdicionada sobre a construção participativa de deliberações:
Quanto ao registro obrigatório de todas as versões de planos de mídia propostos pelas agências contratadas e respectivas solicitações de alterações efetuadas pela fiscalização do contrato (item 40 "a") :
6. Esclarece que a elaboração de planos de mídia - atividade das agências contratadas, é um processo complexo e de certa forma artesanal. Na maioria das vezes são elaboradas diversas versões até que se chegue naquela avaliada como a mais adequada em razão das necessidades indicadas no briefing. Não se trata de um processo linear, e sim complexo, por reunir conhecimento técnico-científico e, às vezes, conhecimentos empíricos do profissional de mídia. É bastante dinâmico e busca atender à principal característica da comunicação: responder em tempo às necessidades de transmissão da mensagem no lugar certo para o público correto e na intensidade adequada para assimilação do conteúdo (peça 94, p. 3) .
7. Nesse sentido, a proposta de juntar ao processo todas as versões de planos revela-se exagerada para atender à necessidade da demonstração efetiva da evolução dos planejamentos propostos e das sucessivas revisões solicitadas pela demandante até a sua versão final. Não se verificam ganhos na gestão dos processos, pelo contrário, oneração das atividades (peça 94, p. 3) .
8. Como alternativa propõe constar como peça processual as versões inicial, intermediária e final, sendo que esta última coincide com a versão submetida no sistema Secomweb, e exigida no processo de liquidação da despesa. E, como suporte para compreensão das alterações realizadas, das versões de planejamento, devem constar a descrição dos itens alterados em relação à versão anterior, os quais devem ser documentados pelas agências e validados pela equipe técnica da Secom (peça 94, p. 3) .
Quanto ao emprego e registro obrigatório dos critérios técnicos objetivos utilizados para a divisão das verbas publicitárias entre os veículos de comunicação - dentre os quais as emissoras de TV aberta, inclusive para as ações de merchandising, contemplando necessariamente o indicador eficiência (custo da ação por indivíduo do público atingido) , os quais deverão ser demonstrados nos planos de mídia como condição de aprovação (item 40 "b") :
9. É sabido que a simples régua de participação de audiência espelhada para a participação de investimentos, para representar uma programação de mídia, não é o melhor caminho, e não representa condição essencial de economicidade e de efetividade na execução publicitária, por melhor que possa representar transparência e accountability. Retira do anunciante o poder de negociação em prol da participação de mercado. A observância exclusiva dos índices de participação de audiência tem sido utilizada como reserva de mercado e desestimula a competitividade dos entes atuantes no mercado publicitário brasileiro, diminuindo a iniciativa dos veículos na apresentação de propostas comerciais que sejam vantajosas para o anunciante de governo (peça 94, p. 3) .
10. Para o planejamento de mídia a instituição considera outras variáveis, como, por exemplo, absorção de conteúdo, mudanças de percepções, mudança de atitudes, entre outros, em consonância com as diretrizes do Decreto 6.555/2008. Sempre que possível, deve ser buscado um equilíbrio entre o alcance populacional e a frequência de veiculação suficientes para proporcionar a efetividade da ação de divulgação (peça 94, p. 4) .
11. O alcance populacional com frequência ideal a fim de cumprir os objetivos citados exige aplicação de recursos consideráveis. O grande desafio da atividade de elaboração do planejamento de mídia consiste, justamente, no equacionamento de verba frente às necessidades de alcance e frequência adequada da campanha, ou seja, gerar oportunidades de visualizações suficientes do conteúdo publicitário (peça 94, p. 4) .
12. Alguns estudos definem a quantidade de exposição média à mensagem num curto espaço de tempo em três vezes, para que os membros do público-alvo sejam captados. A frequência é definida de acordo com os objetivos de comunicação e com a complexidade da mensagem, e repercute fortemente no custo da campanha (peça 94, p. 3) .
13. A fim de demonstrar a suscetibilidade da elaboração dos planos táticos de TV Aberta e principalmente sobre os aspectos de efetividade e objetivos de comunicação, apresenta-se estudo de caso com simulação de audiência bruta (GRP) , alcance e frequência a partir de uma programação hipotética, tendo como base a participação de audiência (share) e também uma programação considerando a frequência 3+ (possibilidade de cada membro do público-alvo ver a publicidade três vezes ou mais) (peça 94, p. 4) .
14. A partir disso, propõe-se que sejam utilizados outros fatores para a decisão sobre os valores de investimentos por veículos, além da participação de audiência: a) volume de inserções a partir da simulação da frequência ideal a ser definida na estratégia de divulgação (relatório de alcance e frequência fornecido pela agência de publicidade para programação de TV) ; b) quantidade de inserções por veículo programado; c) cobertura geográfica; d) simulação multimeios (peça 94, p. 4) .
15. Ademais, poderão ser definidos outros modelos para determinar a participação de investimentos por veículos, observando as necessidades de comunicação definidas em briefing, das diversas soluções apresentadas pelo mercado publicitário, que se caracteriza pela receptividade na incorporação de tecnologias para distribuição de conteúdos. Os meios tradicionais ainda são desprovidos de recursos tecnológicos que proporcionam maior grau de clareza sobre o alcance de seu trabalho de difusão/divulgação de conteúdo. Nada obstante, a avaliação da regularidade dessas contratações não pode prescindir da consideração da diversidade de meios, de veículos, de produtos consumidos e das regiões do país (peça 94, p. 5) .
16. Diante das explanações, informa sobre a existência de Minuta de Revisão do Manual de Procedimentos de Ações de Publicidade, que, no capitulo 9, o qual trata da mídia, contempla revisão e inclusão de novos dispositivos, a fim de dar cumprimento à determinação do TCU. Ressalta, entretanto, que referido manual está em revisão e tão logo ele seja aprovado e publicado, será encaminhado ao TCU.
17. Insta registrar que, apesar de a Nota Informativa 19/2020/CGNOR/DEGEN/SGC/SECOM (peça 94) informar estar acompanhada da Minuta de Revisão do Manual de Procedimentos (1906026) , não constam nos presentes autos o referido documento.
Análise:
Quanto ao registro obrigatório de todas as versões de planos de mídia propostos pelas agências contratadas e respectivas solicitações de alterações efetuadas pela fiscalização do contrato (item 40 "a") :
18. Os argumentos da Secom são no sentido da onerosidade e da burocracia geradas pelo registro de todas as versões de planos de mídia apresentados. O órgão, então, sugere, como um meio termo, o registro e a respectiva juntada das versões iniciais, intermediária e final do plano.
19. Em princípio, considerando que todos os arquivos são eletrônicos, e que não se trata de um trabalho adicional, mas sim de mero registro e armazenamento em local público dos documentos gerados, não se verifica que a medida suscitada por esta unidade seja desarrazoada. Por óbvio, não se trata de pedir que todas as sub-versões ou parciais de versões modificadas internamente nas agências constem nos registros da Secom. Apenas as versões apresentadas para essa secretaria. 
20. Não obstante, é fundamental que sejam registradas e publicizadas as alterações solicitadas pela Secom, a cada nova versão. Como enfatizado em instrução anterior (peça 89) , quando solicita ajustes nos planos de mídia, a Administração está definindo como o gasto público será realizado, de modo que esta decisão precisa ser pública e transparente. Nesse sentido, aliás, e no sentido de aprimorar a determinação aventada na instrução anterior, é imperioso que sejam registradas, para cada campanha publicitária, no mínimo as seguintes informações, sem prejuízo das já exigidas pelos normativos aplicáveis à matéria:
a)	versões inicial, intermediárias e final dos planos de mídia;
b)	para cada versão apresentada, ato emitido pela fiscalização do contrato (Secom) em que conste a aprovação formal da versão apresentada e/ou as alterações requisitadas para a agência;
c)	para cada nova versão apresentada, a agência elabore uma ficha resumo ou documento equivalente, no qual constem, em consonância com as solicitações da fiscalização, as alterações realizadas na estratégia de mídia e na tática de mídia. Nesse documento devem constar clara e objetivamente as ações de publicidade retiradas, reduzidas, incluídas ou aumentadas na campanha publicitária de uma versão para a outra. Assim, exemplificativamente: deve constar se a participação de TV Aberta da versão 1 para a versão 2 aumentou de 20% para 30% em relação ao montante disponível para a campanha; e ainda, se a emissora A, à qual eram direcionados 50% dos recursos da TV Aberta na versão 1, passou a receber 60% na versão 2.
21. Na realidade, como frisado nas análises pretéritas, o próprio item 3.5 do Manual (juntado na peça 53) , quando trata dos processos de execução de demandas nas ações de publicidade, prevê a inclusão dos documentos comprobatórios dos atos processuais, e que tal junção respeite a ordem cronológica: "3.5 Os documentos comprobatórios dos atos processuais deverão ser juntados aos autos do processo, especialmente os formulários descritos neste Manual, e a juntada deverá respeitar, na medida do possível, a ordem cronológica de sua elaboração".
22. O que se está a propor aqui é tornar a regra mais específica em prol da transparência. Há uma razão lógica à gestão desses contratos para se exigir o registro de tais informações. Como a fiscalização dos contratos saberá criticar versões posteriores das propostas e planos de mídia, se não houve o registro das alterações solicitadas em relação às versões iniciais? Como contará os prazos para as correções e poderá, eventualmente, sancionar as empresas por inadimplementos? Tais registros, ainda que menos formais (troca de e-mails, atas de reuniões etc.) , deveriam existir e ser guardados para fins de controle da Administração e para proporcionar transparência ao processo. Para além, vale reiterar análise empreendida na instrução anterior (peça 89) .
23. A Lei 8.666/1993, aplicável de forma complementar aos contratos de publicidade, por força do art. 1º, § 2º, da Lei 12.232/2010, dispõe em seu art. 67, §1º: "O representante da Administração anotará em registro próprio todas as ocorrências relacionadas com a execução do contrato, determinando o que for necessário à regularização das faltas ou defeitos observados".
24. A respeito, a Instrução Normativa 3, de 20 de abril de 2018, da Secretaria-Geral da Presidência da República, que dispõe sobre as licitações e contratos prestados por intermédio de agências de propaganda, estatui:
Art. 49. O anunciante nomeará gestores e fiscais para acompanhar e fiscalizar a execução do contrato e registrar em relatório todas as ocorrências, deficiências, irregularidades ou falhas porventura observadas na execução dos serviços.
Art. 50. As ocorrências acerca da execução contratual deverão ser registradas durante toda a vigência da prestação dos serviços, cabendo aos gestores e fiscais, observadas suas atribuições, a adoção das providências necessárias ao fiel cumprimento das cláusulas contratuais.
 (...) 
Art. 53. Deverão ser estabelecidos desde o início da prestação dos serviços mecanismos para acompanhamento e controle da execução do contrato, para subsidiar futuras contratações e decisões relativas à aplicação de sanções administrativas, prorrogação ou rescisão contratual.
25. É fundamental para a gestão dos contratos que as análises e ponderações da Secom em relação a versões iniciais sejam documentadas. Trata-se de controle interno necessário para reduzir o risco de não atingimento dos objetivos propostos e, sobretudo, mecanismo de transparência.
26. Vale lembrar que as contratações de serviços de publicidade possuem um nível de detalhamento do objeto prévio à licitação muito menor do que os demais serviços, contratados via Lei 8.666/1993 ou 10.520/2002, por exemplo, nas quais a especificação e composição individual dos custos de todos os serviços é exigida. E o próprio contrato contém cláusulas abertas. É no desenvolvimento de cada campanha que o objeto será especificado e detalhado. Trata-se de regra própria, que não se questiona, já que o modelo é previsto em legislação específica que objetiva justamente a maior flexibilidade nesses tipos de contratações.
27. Ocorre, por outro lado, que essa carência de detalhes e de regras pré-combinadas entre as partes precisa ser balanceada com transparência e accountability na gestão do contrato. Não parece razoável, como no caso em tela, que campanhas multimilionárias sejam aprovadas sem que constem registros mínimos dos apontamentos da fiscalização em relação aos modelos apresentados, solicitações de alterações, entre outros.
28. Durante a execução dos contratos de publicidade, a Administração pratica atos típicos de fiscalização, como recebimento de produtos/etapas, pontuação de falhas, atestes, pagamentos etc. Mas também realiza atos de planejamento ou especificação da contratação. Assim, quando aprova um plano de mídia, está realizando atividades análogas às especificações de Estudos Preliminares e Termos de Referência, ordinariamente utilizados nas demais contratações de serviços realizadas pela Administração Pública (impostas, por exemplo, na IN 5/2017 do anterior Ministério do Planejamento, Desenvolvimento e Gestão (MP) , atual Ministério da Economia (ME) ) . E, nesse sentido, cabe aqui destacar alguns requisitos básicos de ditos artefatos de planejamento: justificativa da contratação, levantamento de mercado, estimativas de preços ou preços referenciais, demonstrativos dos resultados pretendidos em termos de economicidade e de melhor aproveitamento dos recursos humanos, materiais e financeiros disponíveis, modelo de execução do objeto, critérios de medição e pagamento.
29. Um plano de mídia é o projeto do que será executado pela empresa contratada, e que deverá ser fiscalizado pela Administração. O fato de ser elaborado pela empresa contratada não afasta a necessidade de conter elementos técnicos mínimos que justifiquem com a transparência necessária as opções realizadas pelo gestor. Nesse sentido, entende-se que, à semelhança do que se exige de todos os demais gestores de contratações públicas do Executivo Federal, o processo de especificação da ação publicitária realizado na elaboração e aprovação do plano de mídia deve ser formalizado.
30. Desta sorte, além de transparentes, as observações da fiscalização e as justificativas técnicas e econômicas para as opções realizadas devem constar no processo, em respeito ao princípio da motivação. O ato do gestor ou fiscal de contrato, que aprova, reprova ou solicita alterações em determinado plano de mídia, é de extrema relevância. É ele quem acaba decidindo quais veículos de comunicação serão selecionados e sob quais justificativas. Por isso, como controle interno mínimo para mitigar os riscos de desvios nessa etapa, é necessário que tais observações sejam registradas e que a escolha discricionária do gestor seja adequadamente fundamentada. 
31. Nesse sentido, será proposta determinação à Secom para incluir no Manual de Procedimentos de Ações de Publicidade a obrigatoriedade de registrar e, sempre que possível, publicar no portal eletrônico (internet) as informações/documentos elencados no item 20, alíneas a, b e c desta instrução.
Quanto ao emprego e registro obrigatório dos critérios técnicos objetivos utilizados para a divisão das verbas publicitárias entre os veículos de comunicação - dentre os quais as emissoras de TV aberta, inclusive para as ações de merchandising, contemplando necessariamente o indicador eficiência (custo da ação por indivíduo do público atingido) , os quais deverão ser demonstrados nos planos de mídia como condição de aprovação (item 40 "b") :
32. Em suma, os argumentos da Secom são no sentido de que a simples divisão das verbas publicitárias com base na audiência dos canais de comunicação não representa condição essencial de economicidade e de efetividade na execução publicitária, que tal procedimento depende da avaliação de outros fatores, audiência bruta (GRP) , alcance e frequência. E que a distribuição baseada tão somente no share de audiência reproduz reserva de mercado.
33. Anui-se com tal percepção. A complexidade e a matricialidade envolvidas na concepção das campanhas são evidentes. E qualquer medida aventada por este Tribunal no sentido de aprimorar esse processo de trabalho deve reconhecer esses fatores. Ocorre que a determinação suscitada na instrução anterior (peça 89, item 40, "b") , ora em debate, não sugeriu a mera divisão com base no share de audiência ou impôs determinado critério a ser utilizado pelo gestor. Essa é tarefa, aliás, do gestor, desde que objetiva e tecnicamente realizada.
34. Resumidamente, a determinação lá proposta é no sentido de que seja obrigatório registrar os critérios técnicos e objetivos utilizados para a divisão da verba publicitária entre os veículos de comunicação, inclusive os de TV aberta, contemplando necessariamente o indicador eficiência. Não se cogitou e não se cogita determinar quais sejam os critérios a utilizar, desde que a Secom demonstre e também exija das agências por ela contratadas, que as definições sejam amparadas em critérios técnicos e que seja considerada a eficiência na escolha.
35. Ademais, contemplar o indicador eficiência na distribuição das verbas publicitárias não afasta as demais variáveis técnicas envolvidas. O pressuposto básico é o de que, dentre as opções equivalentes para fins de atendimento ao interesse da Administração, se escolha aquela que representa o menor custo. 
36. No estudo de caso apresentado pela Secom (peça 96) , há um exemplo de indicador nesse sentido, muito comum, aliás, no mercado publicitário: investimento/GRP (gross rating point) , ou custo por ponto. Vide: https://fmidia.wordpress.com/dicionario-de-midia/, acesso em 16/7/2020 e peças 100 e 101. 
37. O indicador GRP reflete a audiência bruta de determinada campanha. Assim se um comercial é inserido cinco vezes e, em cada vez que é inserido, atinge vinte pontos de audiência, seu GRP será de 100 (5x20) . Se para essas cinco inserções, o contratante gastou R$ 1 milhão, resultará que o investimento/GRP, ou custo por ponto, é de R$ 10.000,00. Com esse indicador é possível comparar diversas opções de canais de comunicação, sempre considerando o custo por inserção, o público atingido (obtido por meio das pesquisas de audiência - share) e a frequência mínima requerida. 
38. É possível que mesmo uma opção com investimento/GRP mais vantajoso seja descartada se o custo unitário da inserção tornar inviável a divulgação do material em frequência mínima necessária para que a mensagem seja captada.
39. Outro indicador comumente utilizado é o custo por mil. É muito próximo, inclusive, do que se ventilou na instrução anterior (peça 89, p. 5) :
22.4. Ademais, não é apenas o preço bruto que deve ser considerado para fins de comparação, mas sim o preço versus o público atingido. É possível que um minuto de inserção na emissora A custe o dobro do que esse mesmo minuto custaria na emissora B. Entretanto, a audiência da primeira no público intencionado é de três vezes a da segunda. Nessa hipótese, o custo por pessoa atingida da emissora B acabaria sendo maior.
40. Há, por isso, pelo menos dois indicadores já comuns no mercado publicitário que refletem a economicidade e a eficiência da escolha: o investimento/GRP ou custo por ponto, e o custo por mil, os quais podem ser utilizados em conjunto com os demais critérios defendidos pela Secom.
41. Insta assinalar que as informações constantes no estudo de caso apresentado pela Secom na peça 96 são confusas. Exemplificativamente, na tabela contida na página 2 da referida peça, em que a Secom suspostamente estaria evidenciando que a emissora Globo teria um GRP por investimento maior do que o das demais concorrentes, não ficou claro se a unidade jurisdicionada estava, na realidade, tentando demonstrar o investimento/GRP e, com isso, fundamentar a tese de que a opção pela emissora Globo, naquele caso, seria menos vantajosa, segundo esse indicador; e também não ficou clara a origem dos valores contidos na tabela - as operações matemáticas efetuadas para se chegar nos valores planilhados não são inteligíveis.
42. De todo modo, resta claro que a inserção do indicador eficiência não representa exigência exorbitante, haja vista que a) são comumente utilizados no mercado publicitário os seguintes critérios dessa mesma natureza: investimento/GRP e custo por mil; b) a busca por eficiência e economia não invalida ou diminui os demais fatores intervenientes, como: público alvo desejado, frequência, amplitude, regionalização etc.
43. Não obstante, é válido considerar que na grande maioria dos planos de mídia avaliados nesse processo, a divisão das ações de publicidade entre os canais de comunicação esteve pautada no share de audiência, critério que a Secom vem, apenas nesse momento, criticar. Vide trecho de instrução anterior (peça 57) .
Percorremos todos os planos de mídia enviados pelas empresas contratadas a fim de checar os critérios utilizados para a distribuição das ações entre as emissoras. Dessa avaliação, verificamos que os critérios normalmente são dispostos nas seções dos planos intituladas "Estratégia ou Tática de Mídia - TV aberta". Juntamos à peça 55 uma tabela contendo as justificativas fornecidas em cada um dos planos de mídia no que diz respeito à divisão das ações entre as emissoras de TV aberta. De maneira geral, o rateio se dá pelo "share" entre as principais emissoras, o que na maioria dos casos é aferido pelo Ibope. A exemplo, na ação Reforma da Previdência 4ª Fase (demanda 20170068, aprovada em 17/11/2017) , o share apresentado foi o seguinte: Globo: 37,48%, Record: 12,92%, SBT: 12,41%, TV Band: 3,77%, Rede TV: 1,03%, TV Brasil: 0,33% (peça 26, p. 67-111) .
44. Diante do exposto, por entender que a determinação suscitada na instrução anterior não constitui ônus demasiado, que se trata de apenas exigir a utilização de critérios já comumente empregados no mercado publicitário, não constituindo qualquer inovação açodada nos procedimentos de trabalho; considerando ainda que a pauta de critérios de eficiência é obrigação fundamental de qualquer órgão público, e que esse indicador deve ser utilizado em todos os atos práticos pelo gestor público, sobretudo naqueles exercidos dentro do chamado campo de discricionariedade, reputa-se necessária a determinação proposta.
Outras Considerações e Conclusão
45. Vale lembrar que a carência de transparência nos contratos de publicidade da Secom foi objeto de análise detalhada no voto do Ministro Relator, Sr. Bruno Dantas, que orientou o Parecer do TCU sobre as contas da Presidência da República do ano de 2019 (TC Processo 018.177/2020-4, peça 19) .
IV - POLÍTICA DE COMUNICAÇÃO SOCIAL
195. Por último, abordo tema que, durante a passagem do ano de 2019, me sensibilizou e preocupou sobremaneira na condição de fiscal da coisa pública: o risco de que o orçamento público e o aparato estatal possam vir a ser utilizados como instrumentos de limitação à liberdade de expressão e de imprensa, por meio da distribuição de benefícios e empecilhos a veículos de comunicação em função do grau de alinhamento político-ideológico com o Governo Federal. 
196. Perpassa a análise das contas de governo o pronunciamento sobre a observância dos princípios constitucionais e legais que regem a Administração Pública Federal, bem como o exame dos programas e ações sob a perspectiva dos princípios da legalidade, da legitimidade, da economicidade e da eficiência (Constituição Federal, art. 70, caput, c/c o Regimento Interno do TCU, art. 228) . 
197. Como ocorre em qualquer ação de controle externo, a atuação do Tribunal de Contas da União por ocasião da apreciação das Contas do Presidente da República também se pauta por critérios de materialidade, relevância e risco. 
198. Sob o aspecto da materialidade, a função comunicação social não atrairia a atenção desta Corte, tendo em vista que os valores envolvidos não apresentam magnitude destacada dentro da extensão do orçamento da União. Mas é certo que sobressaem a relevância e o risco envolvidos com o bom manejo desses recursos e suas implicações para o legítimo funcionamento das instituições públicas e, em última instância, da própria democracia. 
199. O Relatório das Contas de Governo apresenta destacadamente as despesas realizadas dentro da subfunção Comunicação Social. Em 2019, o Poder Executivo empenhou R$ 524 milhões nessa subfunção, em sua maior parte (97%) distribuídos entre publicidade de utilidade pública (R$ 283 milhões) e comunicação institucional (R$ 226 milhões) - essa integralmente empenhada pela Presidência da República. 
200. Se extrapolarmos a análise para considerar os cinco maiores contratantes públicos nessa matéria (a Secretaria Especial de Comunicação Social da Presidência da República - Secom, o Banco do Brasil, a Caixa Econômica Federal, a Petrobras e o Ministério da Saúde) , as despesas ultrapassaram R$ 935 milhões.
201. Mas as quantias envolvidas não são o fator primordial que tem demandado a atenção desta Corte. Com efeito, desde o ano passado, o Tribunal de Contas da União vem sendo instado a se manifestar em diversos processos que transpassam o mero exame da legalidade da aplicação de tais recursos em certames licitatórios e execuções contratuais.
202. No começo de 2019, apresentei comunicação ao Plenário do TCU sobre a falta de transparência dos gastos do Governo Federal com propaganda e publicidade em virtude da extinção, à época, do Instituto para Acompanhamento da Publicidade (IAP) , que fornecia a qualquer cidadão dados detalhados sobre cada gasto do governo, fundações, empresas e órgãos públicos federais com publicidade. Informava, por exemplo, cada pagamento realizado a veículos de imprensa e empresas de mídia, o que possibilitava o escrutínio, via controle social, sobre os gastos federais com propaganda, e tornava mais transparente as relações entre governantes e os grandes grupos de mídia do Brasil.
203. Desde então, outras questões vêm surgindo, com cada vez maior frequência, de modo que o Tribunal tem sido constantemente provocado a averiguar questões relacionadas à legitimidade de atos do governo que poderiam, de alguma maneira, influenciar a pauta e o tom do noticiário.
204. Considero este um tema transversal, que tem tangenciado diversos processos desta Corte desde 2019, todos eles requerendo, à sua maneira diante dos fatos concretos colocados, que  Tribunal investigue possíveis usos indevidos dos recursos públicos e da força do aparato estatal para prejudicar veículos de imprensa e empresas de mídia de certa tendência ou para beneficiar outros grupos.
205. Apenas para fins didáticos, eu segmentaria os diversos casos em três grandes grupos de situações, envolvendo: (i) o poder de compra; (ii) a distribuição de verbas de propaganda e publicidade; e (iii) a força do aparato estatal.
 (...) 
216. Afinal, todo esse quadro pode indicar, em alguma medida, risco de desvio de finalidade dos agentes estatais na condução da coisa pública, em possível ofensa aos princípios da impessoalidade, da motivação e da moralidade, mas também da legitimidade do gasto e dos atos administrativos. Mais gravemente, vislumbro o risco de que fique vulnerável o próprio Estado Democrático de Direito, caso estejam sendo combalidos alguns de seus mais basilares e fundamentais sustentáculos: a livre manifestação do pensamento e as liberdades de expressão e de imprensa.
217. Contemporaneamente, não mais é possível cindir a concepção de Estado Democrático de Direito das noções de controle sobre o poder e de participação popular. Nesse modelo, são premissas básicas a expressão de pensamento plural e a difusão de informação livre. É por isso que qualquer ameaça às liberdades de expressão e de imprensa tem de despertar a atenção das instituições: fica em xeque a estabilidade e o bom funcionamento da democracia.
 (...) 
223. Diante de todo esse contexto e colocada a gravidade da questão, cumpre ao TCU, dentro do seu papel, externar essas reflexões à Administração Pública Federal, ao Congresso Nacional e à sociedade, o que fazemos nesta oportunidade. Adicionalmente, podemos atuar para induzir a transparência e o aprimoramento das regras de governança relacionadas ao tema. 
224. Nesse sentido, estou adotando recomendação para que os gastos com publicidade e propaganda passem a ser objeto de detalhada transparência na internet, em sítio único, contando com informações relativas a todos órgãos públicos contratantes, incluindo empresas estatais, com a segregação da informação em nível de fornecedores e valores pagos mensalmente, mencionados nominalmente todos os sites, blogs, portais e congêneres que recebam monetização com recursos públicos, seja diretamente ou por meio de empresa interposta.
225. Por certo, esse assunto não se esgotará aqui, devendo toda a sociedade e este Tribunal ficarem vigilantes, atentos e zelosos pela regularidade, legitimidade e economicidade dos gastos públicos com comunicação social do Governo Federal, visando a garantir a isonomia de tratamento entre os veículos, a imprensa livre e o compromisso com a verdade.
46. Nesse sentido, o TCU fez consignar a seguinte recomendação no Parecer sobre as contas da Presidência da República do ano de 2019 (TC Processo 018.177/2020-4, peça 21) , em decorrência da prolação do Acórdão 1437/2020-TCU-Plenário, Relator Bruno Dantas.
Recomendações do Tribunal de Contas da União ao Poder Executivo Federal
3.18. Ao Poder Executivo Federal que promova detalhada transparência na internet, em sítio único e de fácil acesso aos cidadãos, de todos os gastos com publicidade e propaganda, contando com informações relativas a todos órgãos públicos contratantes, incluindo empresas estatais, com a segregação da informação em nível de fornecedores e valores pagos mensalmente, mencionados nominalmente todos os sites, blogs, portais e congêneres que recebam monetização com recursos públicos, seja diretamente ou por meio de empresa interposta (Voto do Ministro Relator) ;
47. Observa-se que os aprimoramentos buscados com as determinações aventadas nos presentes autos convergem com as preocupações externadas no voto transcrito supra.
48. Diante do exposto, os elementos constantes dos autos permitem a avaliação quanto ao mérito da presente representação como parcialmente procedente.
49. Nada obstante, tendo esta unidade técnica cumprido os requisitos firmados nas orientações do art. 14 da Resolução-TCU 315/2020, da Portaria-Segecex 9/2020 e do Memorando-Circular 8/2020-Segecex, no que atine à construção participativa das determinações, à avaliação dos custos de implementação das medidas propostas e à redução dos riscos de auditoria, será proposto determinar à Secom o seguinte:
a)	incluir no Manual de Procedimentos de Ações de Publicidade a obrigatoriedade de registrar e, sempre que possível, publicar no portal eletrônico (internet) , os seguintes documentos/informações relativos a todas as campanhas publicitárias que contratar:
a)	versões inicial, intermediárias e final dos planos de mídia;
b)	para cada versão apresentada, ato emitido pela fiscalização do contrato (Secom) em que conste a aprovação formal da versão apresentada e/ou as alterações requisitadas para a agência contratada;
c)	para cada nova versão apresentada, ficha resumo ou documento equivalente elaborado pela agência contratada, na qual constem, em consonância com as solicitações da fiscalização, as alterações realizadas na estratégia de mídia e na tática de mídia. Nesse documento devem constar clara e objetivamente as ações de publicidade retiradas, reduzidas, incluídas ou aumentadas na campanha publicitária em relação à versão anterior. Assim, exemplificativamente: deve constar se a participação de TV Aberta da versão 1 para a versão 2 aumentou de 20% para 30% em relação ao montante disponível para a campanha; e ainda, se a emissora A, à qual eram direcionados 50% dos recursos da TV Aberta na versão 1, passou a receber 60% na versão 2; e
d)	critérios técnicos e objetivos utilizados para a divisão das verbas publicitárias entre os veículos de comunicação - dentre os quais as emissoras de TV aberta, inclusive para as ações de merchandising, contemplando necessariamente o indicador eficiência, o qual pode ser obtido a partir da evidenciação, nos planos de mídia, de critérios comumente utilizados no mercado publicitário, como, por exemplo, investimento/GRP ou custo por ponto e/ou custo por mil.
 (...) 
I. PROPOSTA DE ENCAMINHAMENTO
51. Em virtude do exposto, propõe-se:
a)	conhecer da representação, satisfeitos os requisitos de admissibilidade constantes no art. 81, I, da Lei 8.443/1992, c/c os art. 235 e 237, VII, do Regimento Interno deste Tribunal, e no art. 103, § 1º, da Resolução - TCU 259/2014;
b)	no mérito, considerar a presente representação parcialmente procedente;
c)	determinar à Secretaria Especial de Comunicação Social da Secretaria-Geral da Presidência da República (Secom) , com fundamento no art. 250, inciso II, do Regimento Interno/TCU, c/c o art. 4º, inciso II da Resolução - TCU 315/2020, que adote providências quanto aos itens abaixo, e informe ao TCU, no prazo de trinta dias, os encaminhamentos realizados:
51.c.1.	com base no art. 49, 50 e 53 da Instrução Normativa 3, de 20 de abril de 2018, da Secretaria-Geral da Presidência da República, na Lei 8.666/1993, art. 67, §1º, c/c o art. 1º, §2º da Lei 12.232/2010 e nos princípios da transparência, isonomia e publicidade, incluir no Manual de Procedimentos de Ações de Publicidade a obrigatoriedade registrar e, sempre que possível, dar publicidade no portal eletrônico (internet) , dos seguintes documentos/informações relativos a todas as campanhas publicitárias que contratar:
a)	versões inicial, intermediárias e final dos planos de mídia;
b)	para cada versão apresentada, ato emitido pela fiscalização do contrato (Secom) em que conste a aprovação formal da versão apresentada e/ou as alterações requisitadas para a agência contratada;
c)	para cada nova versão apresentada, ficha resumo ou documento equivalente elaborado pela agência contratada, na qual constem, em consonância com as solicitações da fiscalização, as alterações realizadas na estratégia de mídia e na tática de mídia. Nesse documento devem constar clara e objetivamente as ações de publicidade retiradas, reduzidas, incluídas ou aumentadas na campanha publicitária em relação à versão anterior; e
d)	critérios técnicos e objetivos utilizados para a divisão das verbas publicitárias entre os veículos de comunicação - dentre os quais as emissoras de TV aberta, inclusive para as ações de merchandising, contemplando necessariamente o indicador eficiência, o qual pode, exemplificativamente, ser obtido a partir da evidenciação, nos planos de mídia, de critérios comumente utilizados no mercado publicitário, como: investimento/GRP ou custo por ponto e/ou custo por mil;
d)	encaminhar cópia do acórdão que vier a ser prolatado à Secretaria Especial de Comunicação Social da Secretaria-Geral da Presidência da República (Secom) e ao representante, informando que o seu inteiro teor, incluindo o relatório e o voto que o fundamentam, poderá ser consultado no endereço www.tcu.gov.br/acordaos; e
e)	arquivar os presentes autos, nos termos do art. 169, V, do Regimento Interno/TCU, sem prejuízo de que a Selog monitore a determinação supra.
Em razão da realização de painel de referência promovido junto a especialistas na área de comunicação, com a participação da Secom e de entidades representativas do setor, determinei o retorno dos autos para novas considerações da unidade técnica, que pudessem contemplar os debates travados na oportunidade, o que foi feito por meio da instrução à peça 107, que contou com o de acordo do escalão dirigente da unidade, peças 108 e 109, integralmente transcrita a seguir:
Análise Complementar
Trata-se de representação formulada pelo MP/TCU questionando: a) o aumento abrupto de despesas com publicidade no primeiro semestre de 2019 em relação aos períodos anteriores; e b) a alteração na distribuição das verbas publicitárias entre canais de comunicação, com crescimentos exponenciais dos gastos com a Record e com o Sistema Brasileiro de Televisão (SBT) , o que estaria sugerindo direcionamento decorrente de preferências religiosas e ideológicas do atual Presidente da República. Referida representação esteve amparada em material jornalístico publicado no portal UOL de notícias (peça 8, item 1) .
Estando os autos sujeitos à apreciação do Exmo. Ministro Relator, Sr. Vital do Rêgo, já com proposta de mérito formulada no âmbito desta unidade técnica, no dia 11/8/2020 foi promovido painel de referência com especialistas para discussão dos critérios para alocação de verbas publicitárias pelo Governo Federal. 
Referida sessão (que pode ser visualizada no link: https://youtu.be/yQCxI05_rwE, acesso em 8/10/2020) contou com a presença de diversas autoridades, a destacar, por parte do TCU, do Ministro Presidente, Sr. José Múcio, além dos Ministros Vital do Rêgo e Bruno Dantas e da Procuradora Cristina Machado. Do Governo Federal destaca-se a presença do Ministro de Estado das Comunicações, Sr. Fabio Faria, do Secretário de Publicidade e Promoção, Sr. Glen Valente e do Secretário Especial Adjunto da Secom, Sr. Samy Liberman.
Em virtude da realização do painel, o Exmo. Ministro Relator decidiu por retornar os autos para a Selog (peça 105) , a fim de que, se fosse o caso, esta reformulasse as conclusões e encaminhamentos propostos na instrução de peça 102. Elogiosa a iniciativa, que prima pelo aprimoramento das ações corretivas ordenadas por este Tribunal e está alinhada com a construção dialogada das determinações do TCU.
Do Painel de Referência: 
Após a apresentação do resumo do TC Processo 008.196/2019-2 realizada pela Secretária da Selog, Sra. Tânia Lopes Pimenta Chioato, localizada no vídeo a partir dos 39'40", teve a palavra o Sr. Samy Liberman, quem explicou os apontamentos desse processo. Esclareceu que a mudança do perfil de alocação dos recursos entre as emissoras de TV aberta ocorrida na campanha Nova Previdência - 2º Flight deveu-se sobretudo às ações de merchandising incluídas nessa ação, e que a Rede Globo se negou a prestar esses serviços, razão por que ficou de fora da modalidade e, portanto, foi menos acionada na campanha (56'50" do vídeo) .
Falou ainda dos pilares utilizados para a alocação dos recursos nas campanhas: público-alvo, economicidade, abrangência e frequência (1h:00':28" do vídeo) . E, nesse sentido, enfatizou que muitas vezes a inserção na Rede Globo em nível nacional pode inviabilizar a reprodução na frequência desejada para a ação publicitária, já que seu custo unitário é muito alto se comparado com os outros canais de TV aberta e ainda com outras plataformas de mídia.
De todo modo, por fim, o Sr. Samy Liberman reconheceu que a formulação das campanhas é um processo interativo, que demanda revisões, e que precisa ser mais bem documentado (1h:13':00") . 
Análise
A complexidade e a matricialidade da composição das ações publicitárias foram reconhecidas em instruções anteriores desta unidade técnica (item 33, peça 102, por exemplo) . Sabe-se que não é apenas com base no "share" de audiência que se deve decidir a alocação dos recursos da campanha. O que coincide com as explanações da unidade jurisdicionada.
De todo modo, como bem salientado pelo Sr. Secretário Adjunto, o processo decisório de alocação dos recursos carece de aprimoramento, na linha do que expusemos. É necessário tornar transparentes os pontos de mudança entre as versões subsequentes dos planos de mídia. Assim também estabelecer critérios objetivos para a escolha, incluindo, no mínimo, indicadores de eficiência. Tal como propusemos na peça 102, item 51. 
Nada obstante, do evento colheu-se um ponto de aprimoramento à determinação previamente formulada. O Sr. Orlando Lopes, representante da Associação Brasileira das Agências de Publicidade (Abap) , sugeriu o seguinte (a partir das 2h:06':20" do vídeo) :
a)	uso do Target Rating Point (TRP) no lugar do Gross Rating Point (GRP) , já que constitui prática mais moderna e precisa de levantamento de audiência: segundo o representante, não se utiliza mais o GRP na iniciativa privada, e sim o TRP. "O GRP é uma audiência de domicílio e o TRP permite medir pessoas";
Com efeito, o uso do TRP é mais preciso do que o do GRP, já que se concentra no público-alvo, enquanto o GRP é uma medida bruta. Entretanto, nem sempre a sua obtenção é possível ou mais indicada do que a do GRP. Por exemplo, a) em campanhas muito genéricas, com público-alvo diversificado, o TRP não agregaria valor além do já obtido com o GRP; e b) quando há uma dificuldade muito grande em medir a audiência no público alvo o custo para a obtenção do TRP pode ser desproporcional aos benefícios gerados.
Nesse sentido, reputa-se adequado revisar a proposta de encaminhamento contida na instrução pretérita, item 51.c.1, alínea "d", para incluir, dentre os exemplos para a demonstração de eficiência na divisão de verbas publicitárias, o indicador "investimento/TRP" em adição aos demais já registrados na referida proposta. Desta maneira aproveita-se a valiosa sugestão apresentada pelo especialista no painel de referência, sem engessar excessivamente o processo de trabalho.
É importante esclarecer que, em respeito ao contraditório e em busca da assertividade nas decisões, esta unidade realizou diversas medidas saneadoras prévias à proposta de mérito (diligência para esclarecimento dos fatos - peça 8, oitiva sobre as impropriedades verificadas - peça 57 e solicitação de informações para a construção participativa da deliberação - peça 89) .
Nesses termos, reiteramos a proposta anterior (peça 102, item 51)  cientes de terem sido cumpridas as disposições do art. 14 da Resolução TCU 315/2020, propondo apenas que o item 51.c.1, alínea "d" seja reescrito conforme segue:
d) critérios técnicos e objetivos utilizados para a divisão das verbas publicitárias entre os veículos de comunicação - dentre os quais as emissoras de TV aberta, inclusive para as ações de merchandising, contemplando necessariamente o indicador eficiência, o qual pode, exemplificativamente, ser obtido a partir da evidenciação, nos planos de mídia, de critérios comumente utilizados no mercado publicitário, como: investimento/TRP, investimento/GRP, custo por ponto e/ou custo por mil;
	É o relatório.

8.1. Eduardo Luis Fernandez Moncalvo (772.566.707-53) e Ricardo Willy Franco de Menezes (260.700.088-20), representando Artplan Comunicacao S/A.
8.2. Emerson Franco de Menezes (52.306/OAB-DF) e outros, representando Calia/ Y2 Propaganda e Marketing Ltda.

Não atuou.

REPRESENTAÇÃO. SECRETARIA ESPECIAL DE COMUNICAÇÃO SOCIAL/MINISTÉRIO DAS COMUNICAÇÕES. INDÍCIOS DE AUMENTO NAS DESPESAS COM PUBLICIDADE. INOCORRÊNCIA. ALTERAÇÃO NO PERFIL DE DISTRIBUIÇÃO DE VERBAS PUBLICITÁRIAS ENTRE TVS ABERTAS. PROCEDÊNCIA PARCIAL. NECESSIDADE DE MAIOR TRANSPARÊNCIA NO REGISTRO DOS PLANOS DE MÍDIA. PUBLICIZAÇÃO DOS CRITÉRIOS TÉCNICOS E OBJETIVOS UTILIZADOS PARA A DIVISÃO DAS VERBAS ENTRE OS VEÍCULOS DE COMUNICAÇÃO. DETERMINAÇÃO. NECESSIDADE DE MONITORAMENTO. NOTIFICAÇÕES. ARQUIVAMENTO.

REPRESENTAÇÃO (REPR)

Secretaria de Controle Externo de Aquisições Logísticas (Selog).

Examina-se representação formulada pelo Subprocurador-Geral do TCU Dr. Lucas Rocha Furtado que questiona, em síntese: a) o aumento abrupto de despesas com publicidade no primeiro semestre de 2019 em relação aos períodos anteriores; e b) a alteração na distribuição das verbas publicitárias entre canais de comunicação, com crescimentos exponenciais dos gastos com a Record e com o Sistema Brasileiro de Televisão (SBT) , o que estaria sugerindo direcionamento decorrente de preferências religiosas e ideológicas do atual Presidente da República.
Em análise inicial, a Secretaria de Controle Externo de Aquisições Logísticas (Selog) chegou às conclusões de que não se verificaram os aumentos de gastos com publicidade mencionados na representação, mas, por outro lado, constatou-se que houve, de fato, aumento na participação das emissoras Record e SBT na divisão das campanhas levadas a efeito pela Secretaria Especial de Comunicação Social - Secom/Ministério das Comunicações, e ainda que tal mudança esteve relacionada com a ação publicitária da Nova Previdência, 2º Flight, aprovada em 17/5/2019.
Por ter identificado carência de critérios objetivos na distribuição das verbas publicitárias entre as emissoras, bem como ausência de registros da fiscalização dos contratos em que constassem os apontamentos e solicitações de revisão dos planos de mídia apresentados, a unidade técnica promoveu a oitiva da Secom e das empresas contratadas Calia Y2 Propaganda e Marketing Ltda., PPR - Profissionais de Publicidade Reunidos Ltda. e Artplan Comunicação S/A.
Os elementos trazidos em sede de oitiva não modificaram as conclusões da Selog acerca das fragilidades encontradas. Ato contínuo, promoveu-se nova diligência à Secom para que se manifestasse acerca da proposta de encaminhamento de mérito da unidade, consistente em determinação para aprimoramento do Manual de Procedimentos das Ações de Publicidade da Secom, notadamente no que se refere à necessidade de maior transparência nas versões dos planos de mídia das campanhas e na anotação de critérios objetivos para divisão dos valores envolvidos.
Após essa etapa, a unidade manteve sua proposta de encaminhamento, pela procedência parcial da presente representação, com a seguinte sugestão de determinação:
c)	determinar à (...) Secom (...) que adote providências quanto aos itens abaixo, e informe ao TCU, no prazo de trinta dias, os encaminhamentos realizados:
51.c.1. (...) incluir no Manual de Procedimentos de Ações de Publicidade a obrigatoriedade registrar e, sempre que possível, dar publicidade no portal eletrônico (internet) , dos seguintes documentos/informações relativos a todas as campanhas publicitárias que contratar:
a)	versões inicial, intermediárias e final dos planos de mídia;
b)	para cada versão apresentada, ato emitido pela fiscalização do contrato (Secom) em que conste a aprovação formal da versão apresentada e/ou as alterações requisitadas para a agência contratada;
c)	para cada nova versão apresentada, ficha resumo ou documento equivalente elaborado pela agência contratada, na qual constem, em consonância com as solicitações da fiscalização, as alterações realizadas na estratégia de mídia e na tática de mídia. Nesse documento devem constar clara e objetivamente as ações de publicidade retiradas, reduzidas, incluídas ou aumentadas na campanha publicitária em relação à versão anterior; e
d)	critérios técnicos e objetivos utilizados para a divisão das verbas publicitárias entre os veículos de comunicação - dentre os quais as emissoras de TV aberta, inclusive para as ações de merchandising, contemplando necessariamente o indicador eficiência, o qual pode, exemplificativamente, ser obtido a partir da evidenciação, nos planos de mídia, de critérios comumente utilizados no mercado publicitário, como: investimento/TRP, investimento/GRP, custo por ponto e/ou custo por mil; [alínea "d" retificada após instrução lançada à peça 107].
Feito este breve resumo, anoto, desde já, minha concordância com as análises empreendidas nos pareceres prévios, de modo que as incorporo às minhas razões de decidir.
II
A primeira parte da representação em exame refere-se a eventual aumento com gastos de publicidade por parte da Secom no primeiro trimestre de 2019, alcançando a cifra de R$ 75,5 milhões, que representaria crescimento de 63% da despesa em relação ao primeiro trimestre de 2018, e de 101% em relação ao primeiro trimestre de 2017, já descontadas as inflações nesses períodos. 
Conforme as análises da unidade técnica, "ao menos com relação às ações de TV Aberta e do que já foi veiculado e pago, não houve aumento de 63% com os gastos de publicidade no ano de 2019" (peça 57, p. 9) .
A tabela abaixo (constante à peça 57, p. 9) ilustra os valores veiculados e pagos por emissora e por ano no período considerado, e demonstram, de forma objetiva, a conclusão de que não houve tal aumento de gastos:
	Emissora
	2017
	2018
	2019

	Globo
	23.309.063,12
	28.029.017,66
	2.645.826,00

		48,52%
	39,12%
	16,38%

	Record
	12.814.747,80
	22.349.666,80
	6.882.436,36

		26,68%
	31,19%
	42,61%

	SBT
	11.916.227,86
	21.271.703,60
	6.622.915,79

		24,80%
	29,69%
	41,01%

	Total (R$) 
	48.040.038,78
	71.650.388,06
	16.151.178,15

Contudo, essa mesma tabela, a despeito de esclarecer a diminuição nos valores repassados às TVs abertas no triênio considerado, também evidencia, de modo inequívoco, clara mudança na alocação de recursos, com diminuição da participação da emissora Globo e aumento nas emissoras Record e SBT.
III
A contratação de espaços publicitários nas TVs abertas não é feita diretamente pela Secom, mas sim por intermédio das empresas de publicidade contratadas pelo órgão (no caso em exame, como já mencionado: Calia Y2 Propaganda e Marketing Ltda., PPR - Profissionais de Publicidade Reunidos Ltda. e Artplan Comunicação S/A) . O objeto de tais contratos com as agências de propaganda compreende o conjunto de atividades que vão desde o estudo, o planejamento, a conceituação, a concepção, a criação, a execução interna, a intermediação e a supervisão da execução externa e a distribuição de publicidade demandada pela Secom.
De modo geral, as informações obtidas junto àquelas empresas contratadas e junto à própria Secom no âmbito da presente representação dão conta de que a definição de alocação de espaços publicitários em uma determinada campanha não pode se basear apenas no critério da audiência, pois não representa condição essencial de economicidade e de efetividade para os objetivos pretendidos.
Segundo a Secom (peça 94) , a observância exclusiva dos índices de participação de audiência tem sido utilizada como reserva de mercado e desestimula a competitividade dos entes atuantes no nicho publicitário brasileiro, diminuindo a iniciativa dos veículos na apresentação de propostas comerciais que sejam vantajosas para o anunciante de governo.
Esclarece ainda que o planejamento de mídia deve considerar outras variáveis, como, por exemplo, absorção de conteúdo, mudanças de percepções, mudança de atitudes, entre outros, em consonância com as diretrizes do Decreto 6.555/2008 (que dispõe sobre as ações de comunicação do Poder Executivo Federal) . Sempre que possível, deve ser buscado um equilíbrio entre o alcance populacional e a frequência de veiculação suficientes para proporcionar a efetividade da ação de divulgação. Em suma, aduz o órgão, o grande desafio da atividade de elaboração do planejamento de mídia consiste, justamente, no equacionamento de verba frente às necessidades de alcance e frequência adequada da campanha, ou seja, gerar oportunidades de visualizações suficientes do conteúdo publicitário para que determinada campanha seja efetiva.
De fato, a estratégia a ser adotada em cada ação de comunicação depende de uma miríade de fatores, entre eles o público que se deseja sensibilizar, o objetivo da mensagem, o orçamento de se dispõe, custo de mídia, entre tantos outros. Nesse contexto, a simples divisão das verbas publicitárias com base no share de audiência do canal/veículo de comunicação não representa, necessariamente, a melhor alocação do recurso público.
Se, por um lado, assiste plena razão à Secom quanto à impertinência de se perpetuar uma eventual reserva de mercado na distribuição das verbas publicitárias do governo, como afirma, por outro lado, é igualmente legítimo demandar que a aplicação de recursos públicos seja feita com base em critérios técnicos e transparentes, por mais particulares que sejam as ações de comunicação e publicidade.
Nesse sentido, por óbvio, não é dado ao TCU, como órgão de controle externo, interferir nos critérios de elaboração e de execução das campanhas de publicidade do Governo Federal. Contudo, e a despeito da complexidade e reconhecida especialidade desse tipo de atividade, o que se exige é que todo o processo se dê de forma técnica, impessoal e transparente. 
Assim, a proposta de encaminhamento oferecida pela Selog, no sentido de dar mais transparência às etapas que envolvem as campanhas de comunicação do governo é absolutamente pertinente e consentânea com os princípios que regem a Administração Pública. Envolvem, essencialmente, tornar mais claras e documentadas as diversas etapas que consubstanciam a construção do plano de mídia pelas empresas contratadas pela Secom e a sua efetiva execução junto aos veículos selecionados.
As alegações da Secom no sentido da onerosidade e da burocratização geradas pelo registro de todas as versões de planos de mídia apresentados não se sustentam, tendo em vista que não se está a exigir nenhum trabalho adicional no processo, mas tão somente o mero registro e disponibilização na internet de documentos que, em tese, já teriam de ser gerados.
Quanto ao emprego e registro obrigatório dos critérios técnicos objetivos utilizados para a divisão das verbas publicitárias entre os veículos de comunicação, observo que a área de comunicação oferece indicadores que abordam a eficiência de determinada escolha de mídia numa dada campanha, como, por exemplo, investimento/TRP, investimento/GRP, custo por ponto e/ou custo por mil.
Acredito que as medidas ora sugeridas pelo TCU têm o condão de contribuir para uma maior transparência e accountability na execução das despesas de comunicação e publicidade do governo federal. 
Faço um breve aparte para registrar um agradecimento às entidades do setor que contribuíram nos debates promovidos no âmbito da presente representação, em especial por conta de painel de referência promovido junto a especialistas na área de comunicação (disponível em https://youtu.be/yQCxI05_rwE) , as quais menciono: Associação Brasileira de Emissoras de Rádio e Televisão - Abert, Associação Nacional de Jornais - ANJ, Interactive Advertising Bureau - IAB/Brasil, Sindicato das Agências de Propaganda de São Paulo - Sinapro/SP, Associação Brasileira de Agências de Publicidade - Abrap, Centro de Altos Estudos em Controle e Administração Pública - Cecap e Conselho Executivo das Normas-Padrão - Cenp.
***
Por fim, acato a sugestão proposta pelo Ministro Bruno Dantas mediante declaração de voto.
	Ante o exposto, VOTO para que o Tribunal aprove a minuta de acórdão submetida ao Colegiado.
TCU, Sala das Sessões, em 23 de novembro de 2022.
Ministro VITAL DO RÊGO 
Relator